臺灣嘉義地方法院刑事判決　　　　　　　100年度訴字第607號
公　訴　人　臺灣嘉義地方法院檢察署檢察官
被　　　告　劉清山
指定辯護人　林勝木 律師
上列被告因傷害致死案件，經檢察官提起公訴（100年度偵字第
3790號、第5691號），本院判決如下：
    主  文
劉清山犯傷害致人於死罪，累犯，處有期徒刑捌年；扣案之木製
棒球棒壹支沒收。
    犯 罪 事 實
一、劉清山前於民國97年間因贓物案件，經本院以97年度嘉簡字
    第251號判決，判處有期徒刑4月，如易科罰金，以1,000元
    折算1日，並經本院以97年度簡上字第112號判處有期徒刑4
    月確定，於98年4月1日入監執行，而於98年7月31日執行完
    畢。其與蔡應昭原為來往多年、關係良好之友人，因劉清山
    於100年5月20日上午在其住處內酒後憶起蔡應昭數前日曾酒
    後持菜刀朝其頭部比劃並口出惡言乙事，遂心生憤怒，其料
    想蔡應昭應於渠等2人共同之友人李政道處下棋聊天，於其
    住處內拿木製棒球棒1支及菜刀1把後，向其子劉諺鴻表示要
    去找蔡應昭理論，劉諺鴻勸阻無效，即於同日12時5分許騎
    乘機車載送劉清山先至附近之廟宇尋找蔡應昭未果，又轉往
    嘉義縣民雄鄉○○村○○街162號李政道住處，劉清山抵達
    後即在李政道住處外高喊「阿昭出來，你不是說要找我輸贏
    」等語，蔡應昭不甘示弱，衝出李政道住處外之空地而與劉
    清山發生激烈爭吵，李政道尾隨步出屋外查看何事，竟見劉
    清山手拿菜刀欲交予蔡應昭，李政道擔心雙方發生意外，故
    先一步奪下劉清山手上菜刀攜回屋內藏放，劉清山明知蔡應
    昭因長年飲酒而有肝硬化之病史，主觀上雖無意置蔡應昭於
    死，然客觀上得預見猛力毆打蔡應昭可能導致死亡結果之發
    生，竟基於傷害他人身體之故意，仍於上揭時、地，持前揭
    棒球棒向蔡應昭之身體揮擊，蔡應昭雖旋持木椅阻擋劉清山
    攻勢，惟劉清山揮擊力道猛烈木椅遂遭打落，劉清山隨即猛
    力敲擊蔡應昭之腰腹部3下，蔡應昭隨因腹部內出血、雙側
    腰部瘀血倒地不起，劉諺鴻連忙上前將劉清山拉開阻止劉清
    山繼續攻擊，並於同日12時12分許撥打119電話請求救護車
    協助蔡應昭就醫救治，惟蔡應昭仍因胸腹部遭棍棒毆打之鈍
    力損傷，致脾臟破裂併大量腹腔出血，因而引發低血容性休
    克，於同日13時40分不治死亡，經警逾100年5月20日20時51
    分許在嘉義縣民雄鄉寮頂村頂寮22-4號劉清山住處扣得木製
    棒球棒1支。
二、案經蔡應昭之父蔡英兒訴請嘉義縣警察局民雄分局報請臺灣
    嘉義地方法院檢察署檢察官偵查起訴。
    理  由
一、按被告以外之人於審判外之陳述，雖不符刑事訴訟法第159
    條之1至第159條之4之規定，而經當事人於審判程序同意作
    為證據，法院審酌該言詞陳述或書面陳述作成時之情況，認
    為適當者，亦得為證據。當事人、代理人或辯護人於法院調
    查證據時，知有第159條第1項不得為證據之情形，而未於言
    詞辯論終結前聲明異議者，視為有前項之同意，刑事訴訟法
    第159條之5定有明文。查本件被告及辯護人於言詞辯論終結
    前，對於下述本院採為認定犯罪事實依據之各項供述證據，
    均未就證據能力聲明異議，復經本院於審理時逐一提示予被
    告、辯護人及公訴人表示意見，本院審酌該等供述證據之取
    得過程並無瑕疵，與本案待證事實間復具有相當之關聯性，
    以之為本案證據並無不當，自得採為本件認定犯罪事實之依
    據。
二、訊據被告對前揭事實坦承不諱（見本院卷第39頁、第61頁至
    第69頁），核與告訴人蔡英兒於警訊及偵查之指述（見警卷
    第12頁至15頁、相驗卷第35頁）相符，復有證人李政道與證
    人即被告之子劉諺鴻於警詢及偵查中之結證述為憑（見警卷
    第16頁至第23頁、相驗卷第9頁至第16頁、第35頁至第39 頁
    ），另有扣案之木製棒球棒1支可佐，又被害人蔡應昭於100
    年5月20日12時33分到醫院時有腹部內出血，雙側腰部瘀血
    ，於同日13時40分宣佈急救無效一情，有財團法人佛教慈濟
    綜合醫院大林分院100年5月20日診斷證明書在卷為憑（見警
    卷第25頁），而被害人蔡應昭經解剖檢驗後認定死因為：甲
    、低血容性休克；乙、脾臟破裂併大量腹腔出血；丙、胸腹
    部鈍力損傷，其致命傷為：胸腹部遭棍棒毆打，致脾臟破裂
    併大量腹腔出血因而引發一情，復有臺灣嘉義地方法院檢察
    署解剖筆錄、相驗屍體證明書、檢驗報告書、100嘉檢平相
    字第284號蔡應昭死亡案法醫解剖鑑定報告書及解剖照片在
    卷足稽（見相驗卷第47頁至第57頁、第88頁至第97）。參以
    被害人蔡應昭經被告毆打倒地後經送醫急救，於同日13時40
    分宣佈急救之間，並無其他外力介入，其顯係因遭受被告毆
    打，因而導致死亡之結果甚明。
三、按刑法第277條第2項傷害致人於死之罪，係加重結果犯，以
    行為人對於加重結果之發生有預見之可能，能預見而不預見
    者為要件，在傷害致人於死罪，以行為人對於傷害行為有犯
    意，對於死亡之結果客觀上「能預見」而主觀上「不預見」
    者為限（最高法院86年度台上字第4110號、88年度台上字第
    3003號判決意旨參照）。再按刑法上傷害致人於死之罪，只
    須傷害行為，與死亡之發生，具有因果聯絡之關係，即屬成
    立，並非以被害人因傷直接致死為限，即如傷害後，因被追
    毆情急落水致生死亡之結果，其追毆行為，即實施傷害之一
    種暴行，被害人之情急落水，既為該暴行所促成，自不得不
    認為因果關係之存在（最高法院22年上字第674號判例意旨
    參照）；依經驗法則，綜合行為當時所存在之一切事實，為
    客觀之事後審查，認為在一般情形下，有此環境，有此行為
    之同一條件，均可發生同一結果者，該條件即為發生結果之
    相當條件，行為與結果即有相當因果關係；因此，依事後之
    立場，客觀的審查行為當時之具體事實，認其行為確為發生
    結果之相當條件者，該行為即有原因力，至行為與行為後之
    條件相結合始發生結果者，應就行為時所存在之事實，客觀
    的加以觀察，如具有結合之必然性，則行為與行為後所生之
    條件，即有相當聯絡，該行為不失為發生結果之原因（最高
    法院97年度台上字第3104號判決意旨參照）。查案發當日被
    告持木製棒球棒毆打被害人蔡應昭，原本被害人有持木椅抵
    抗，後該木椅經被告打落，被害人空手未持任何工具防禦或
    反擊，業經本院認定如前，是被害人在徒手遭受被告以木製
    棒球棒毆打之情況下，有致死之可能，顯為一般人客觀上所
    能預見。故核被告所為，係犯刑法第277條第2項前段之傷害
    致人於死罪。復查，被告於97年間因贓物案件，經本院以97
    年度嘉簡字第251號判決，判處有期徒刑4月，如易科罰金，
    以1,00 0元折算1日，並經本院以97年度簡上字第112號判處
    有期徒刑4月確定，而於98年7月31日執行完畢一情，有台灣
    高等法院被告前案紀錄表在卷可稽，其於上開徒刑執行完畢
    後5年以內故意再犯本件有期徒刑以上之罪，為累犯，除無
    期徒刑部分外，應依刑法第47條第1項之規定，加重其刑。
    又辯護意旨雖提及被告有酒精性精神疾病，於飲酒後精神狀
    況較弱，方犯下本案云云，並提出診斷證明書2紙為憑，然
    按，所謂心神喪失或精神耗弱人之行為，係指其行為時在心
    神喪失或精神耗弱狀態中者而言，其有間發的精神病態者，
    即應以其行為是否出於心神喪失或耗弱狀態存在中，為不罰
    或得減之標準，不能由其犯罪後罹於精神病態，而與心神喪
    失或精神耗弱人之行為同論，最高法院29年上字第866號著
    有判例可參，經查，依辯護人所提之2紙診斷證明書（見本
    院卷第33頁、第34頁）觀之，其均是案發後被告去私人診所
    所開，本難據以認定被告於案發當時之精神狀況。又被告所
    服用之精神藥物主要是在治療夜間睡覺作惡夢及夢魘所用一
    情，亦為被告所自承（見本院卷第68頁），而被告於本院開
    庭時，口條清楚，應對自如，亦有本院審判筆錄在卷可稽，
    是被告平常並無精神異常之情況，應可認定。另依被告所自
    承當日之案發經過，被告於飲酒後，尚知其不能酒後駕車，
    而要求其子劉諺鴻載伊去找被害人尋仇，且於出發前尚記得
    攜帶棒球棒及被害人前日遺留在伊家中之菜刀，且被告一開
    始去附近之廟宇找不到被害人，尚知轉往友人李政道家中尋
    找被害人，並與被害人對談數句話，顯見被告當時心神尚屬
    正常，而無心神喪失或耗弱狀態，附此敘明。
四、爰審酌被告高職畢業之智識程度，素行不佳，有臺灣高等法
    院被告前案紀錄表可稽，其因酒後憶起被害人數前日曾酒後
    持菜刀朝其頭部比劃並口出惡言乙事，遂心生憤怒而犯下此
    一案件之犯罪動機，持木製棒球棍毆打被害人胸、腹部之犯
    罪手段，犯後坦承犯行之犯後態度，目前雖未與被害人家屬
    達成和解，但提出願將所剩之冤獄補償金及唯一之房、地不
    動產移轉予被害人家屬當成賠償金之和解誠意，及依其自述
    ：目前沒有工作，家裡只有自己1個人，小孩不知道去向之
    生活狀況等一切情狀，量處如主文所示之刑，以示懲儆。至
    公訴人雖求處被告有期徒刑12年，惟按刑事審判旨在實現刑
    罰權之分配正義，故法院對有罪被告之科刑判決，應符合罪
    刑相當原則，使輕重得宜，罰當其罪，此所以刑法第57條明
    定科刑時應審酌一切情狀，尤應注意該條所列各款事項以為
    科刑輕重之標準（最高法院97年度台上字第2998號、96年度
    台上字第951號判決意旨參照），本院審酌前述刑法第57條
    各款臚列情事，考量被告於本院坦承犯行，深具悔意，並有
    和解意願，認對被告量處如主文所示之刑即可達罰當其罪之
    目的，附此敘明。
五、扣案之木製棒球棒1支，係被告所有，供被告持以毆打被害
    人一情業據被告供承在卷（見本院卷第56頁至第57頁），應
    依刑法第38條第1項第2款之規定，併予宣告沒收。另扣案之
    菜刀1把，被告並無持以傷害被害人，業據被告供述及證人
    李政道證述在卷（見相驗卷第37頁至第40頁），復查無其他
    證據足證該把菜刀與本案有何關連，自不得予以宣告沒收，
    附此敘明。
據上論斷，應依刑事訴訟法第299條第1項前段，刑法第277條第2
項前段、第47條第1項、第38條第1項第2款，判決如主文。
本案經檢察官詹昭書到庭執行職務。
中    華    民    國   100    年    9     月    20    日
                  刑事第二庭  審判長法  官  沈福財
                                    法  官  卓春慧
                                    法  官  黃明展
以上正本證明與原本無異。
如不服本判決應於收受判決後10日內向本院提出上訴書狀，並應
敘述具體理由；其未敘述上訴理由者，應於上訴期間屆滿後20日
內向本院補提理由書（均須按他造當事人之人數附繕本）「切勿
逕送上級法院」。告訴人或被害人如對於本判決不服者，應具備
理由請求檢察官上訴，其上訴期間之計算係以檢察官收受判決正
本之日期為準。
中    華    民    國  100    年    9     月    20    日
                                    書記官  張宇安
論罪本判決科刑法條：
刑法第277條第2項
犯前項之罪因而致人於死者，處無期徒刑或7年以上有期徒刑；
致重傷者，處3年以上10年以下有期徒刑。